【裁判字號】    98,非抗,566
【裁判日期】    981029
【裁判案由】    拍賣抵押物抗告
【裁判全文】
臺灣高等法院臺中分院民事裁定         98年度非抗字第566號
再抗告  人  丙○○
再抗告  人  丁○○
再抗告  人  乙○○
上列三人
代  理  人  楊錫楨律師
相  對  人  嬌聯股份有限公司
                      設台北市.
法定代理人  甲○○    住台北市.
上列當事人間拍賣抵押物事件，再抗告人對於中華民國98年9月
11日臺灣彰化地方法院98年度抗字第44號裁定，提起再抗告，本
院裁定如下：
    主  文
再抗告駁回。
再抗告程序費用由再抗告人連帶負擔。
    理  由
一、再抗告意旨略以：(一)原裁定未以合議裁定方式，而僅由該院
    獨任法官駁回再抗告人於原審之抗告，顯與非訟事件法第44
    條第1項規定不符；且原裁定法院之組織不合法，亦有民事
    訴訟法第469條第1款之違法，而符合非訟事件法第45條第3
    項所指適用法規顯有錯誤之情形。(二)相對人於原審據以聲請
    拍賣抵押物之新台幣（下同）2,377,085元債權，並非債務
    人茂証有限公司（下稱茂証公司）於民國97年間所積欠之貨
    款債務，而係相對人受讓自茂証公司對第三人之債權，基於
    債權讓與之規定，上開債務已存在於相對人與第三人間，不
    因第三人未清償而使茂証公司與相對人之債務關係復甦，即
    茂証公司已與前述債務無涉。又相對人於97年11月4日取得
    茂証公司同意後，已對外表示終止與茂証公司之經銷代理關
    係，則依民法第881條之12第1項第3款規定，原最高限額抵
    押權所擔保之債權應即告確定；另依同法第881條之14規定
    意旨，其擔保效力亦不及於確定後所生債權，是對於上述債
    權讓與後，相對人於最高限額抵押權所擔保之債權確定後所
    未收取之上開債務，茂証公司倘依法應對相對人負擔以債權
    讓與為原因之代物清償契約而生之民法第353條權利瑕疵擔
    保責任時，基於民法前開規定，不僅非屬系爭最高限額抵押
    權所擔保之茂証公司與相對人在代理關係期間所生之貨款債
    務，而屬新發生之代物清償契約之瑕疵擔保責任，更為該抵
    押權於確定後，其擔保效力所不及之債權責任，故相對人本
    件之聲請並無理由。而依再抗告人於原審提出之抗告理由、
    法律依據及證據資料，均可從形式上判斷，相對人之聲請原
    因已因其事後主張之事實，不能證明擔保債權於聲請拍賣抵
    押物仍存在，即不符民法第881條之1、之14、之17準用第87
    3條第1項之規定；詎原裁定仍駁回再抗告人於原審之抗告，
    其適用法規顯有錯誤，且與最高法院49年台抗字第244號、
    71年台抗字第306號判例揭示之形式審查原則不符，爰提起
    再抗告，請求廢棄原裁定，並駁回相對人拍賣抵押物之聲請
    等語。
二、按對於非訟事件抗告法院之裁定再為抗告，僅得以其適用法
    規顯有錯誤為理由，並經原法院之許可者為限；前項許可，
    以原裁定所涉及之法律見解具有原則上之重要性者為限。非
    訟事件法第45條第3項、第4項分別定有明文。所謂適用法規
    顯有錯誤，係指原裁定就其取捨證據所確定之事實適用法規
    顯有錯誤而言。所謂有原則上之重要性，係指事件所涉及之
    法律見解意義重大，而有闡釋之必要而言。倘提起再抗告，
    未具體指出有如何適用法規顯有錯誤之情形、及上開裁定所
    涉及之法律見解具有原則上重要性，其再抗告顯非合法。次
    按民法第881條之17，最高限額抵押權準用同法第873條第1
    項關於普通抵押權之規定，抵押權人於債權已屆清償期而未
    受清償者，得聲請法院拍賣抵押物，就其賣得價金而受清償
    ，是抵押權人依此規定聲請拍賣抵押物，係屬非訟事件，法
    院所為准駁之裁定，並無確定實體法上法律關係存否之性質
    ，於債權及抵押權之存否，亦無既判力；故祗須其抵押權已
    經依法登記，且抵押債權已屆清償期而未受清償，法院即應
    為准許拍賣抵押物之裁定。至於實體上法律關係有爭執之人
    ，為求保護其權利，應另提起訴訟，以求解決，不得依抗告
    程序聲明其爭執，並據為廢棄准許拍賣抵押物裁定之理由（
    最高法院94年度台抗字第270號裁判要旨參照）。
三、查相對人以再抗告人於92年1月7日將其等所有如原法院98年
    度司拍字第280號裁定附表所示之不動產，設定600萬元之本
    金最高限額抵押權予相對人，用以擔保其等及債務人茂証公
    司對相對人現在及將來所負一切債務之清償，存續期間為不
    定期限，並為抵押權設定登記在案。雙方並約定，茂証公司
    如未能按期給付貨款或遭受退票，相對人得逕行聲請拍賣抵
    押物。嗣茂証公司陸續於97年間向相對人購買產品，約定貨
    款按月結算，並於次月給付貨款共計2,483,630元；詎再抗
    告人及茂証公司並未依約清償貨款，至98年6月2日止尚積欠
    貨款2,377,085元，屢經催討仍不為清償，依上開約定，以
    貨款清償期業已屆至，而聲請拍賣抵押物以資受償等情，業
    據相對人提出他項權利證明書、抵押權設定契約書、送貨單
    、發票影本及土地登記謄本等件為證（附於原法院98年度司
    拍字第280號拍賣抵押物卷內），原法院依相對人提出之上
    開書證形式上審查後，認相對人上開之主張為真實，而准許
    相對人拍賣抵押物之聲請，即洵屬正當。
四、再抗告人以上由提起本件再抗告，惟查：(一)按94年2月5日修
    正公布之非訟事件法第55條規定，聲請人或權利受侵害者，
    對於司法事務官就受移轉事件所為之處分，得依各該事件適
    用原由法院所為之救濟程序，聲明不服；前項救濟程序應為
    裁定者，由地方法院行之；對於前項裁定，得依第45條規定
    向直接上級法院提起再抗告。前開條文第2項之立法理由並
    明白揭示：法律設救濟程序之目的，在予法院重新審究原處
    分之機會，司法事務官所處理之案件，多屬事實簡單，訟爭
    性低，較諸一般非訟事件更須迅速終結，爰參考民事訴訟法
    第485條之立法精神訂定此規定；至地方法院此時究應以合
    議或獨任行之，應由地方法院視具體個案決定；又依司法院
    98年3月16日秘台廳民二字第0980006307號函示：以司法事
    務官辦理拍賣抵押物裁定或本票裁定事件所為裁定，如當事
    人不服該裁定，應依非訟事件法第55條規定提起抗告，由該
    司法事務官所屬一審法院獨任法官、或合議庭審理該抗告事
    件，對該一審法院獨任法官或合議庭就該抗告事件所為裁定
    不服者，應依非訟事件法第45條規定請求救濟。足證司法事
    務官辦理拍賣抵押物所為之裁定，於當事人不服該裁定，提
    起抗告時，可由司法事務官所屬一審法院以獨任法官、或合
    議庭方式審理抗告事件。查本件准予拍賣抵押物裁定既係由
    原法院簡易庭之司法事務官所作成，依前開規定之立法理由
    、及司法院上開函示，該裁定之抗告救濟程序，本得由原法
    院視具體個案決定應以合議、或獨任方式行之，而非如再抗
    告人所稱僅能以合議方式處理。則原裁定由該院獨任法官駁
    回再抗告人於原審之抗告，經核並無適用法規顯有錯誤之情
    事。(二)至再抗告人又以茂証公司並未積欠相對人貨款2,377,
    085元，且上開貨款債權實係相對人受讓茂証公司對第三人
    之債權，上開債務已存在於相對人與第三人間，與茂証公司
    無涉；又相對人亦已於97年11月4日表示終止與茂証公司間
    經銷代理關係，依民法第881條之12第1項第3款規定，系爭
    最高限額抵押權所擔保之債權已告確定，依同法第881條之
    14規旨，系爭抵押權擔保效力不及於確定後所生債權，相對
    人就確定後未收取之債務，並不在系爭限額抵押權擔保範圍
    內，而認此為法院可從形式上審查予以判斷之事項云云。惟
    查系爭抵押權擔保債權總金額為本金最高限額600百萬元、
    存續期間為不定期、清償日期為依照各個契約約定等情，業
    經載明於系爭土地登記謄本上甚明，相對人又已提出送貨單
    、及發票等件為證，則原法院於形式上審酌結果，以相對人
    符合民法第873條第1項規定要件，裁定准予拍賣抵押物，經
    核並無不合。再抗告人上開所述，均屬實體上權利存否之爭
    執，揆諸上開規定及裁判意旨，應由再抗告人另行起訴以資
    解決，要非拍賣抵押物非訟事件所得審認之事項，原法院駁
    回再抗告人於原法院之抗告，並無適用法規顯有錯誤之情事
    ，再抗告人猶執上詞指摘原裁定不當，提起本件再抗告，為
    無理由，自應予駁回。
五、據上論結，本件再抗告為無理由，爰依非訟事件法第46條，
    民事訴訟法第495條之1第1項、第449條第1項、第95條、第
    85條第2項，裁定如主文。
中    華    民    國    98    年    10    月    29    日
                民事第四庭    審判長法  官  陳蘇宗
                                    法  官  李寶堂
                                    法  官  張浴美
以上正本係照原本作成。
不得再抗告。
                                    書記官  李宜珊
中    華    民    國    98    年    10    月    30    日
                                                      Ｖ


司法院資訊處製作；財團法人民間司法改革基金會備份。
